臺灣臺北地方法院刑事判決　　　　　　　　　　　九十一年度自更(一)字第三二號
　　自　訴　人　丙○○○股份有限公司
　　代　表　人　陳文良
　　被　　　告　甲○○
　　　　　　　　乙○○
右列被告等因違反著作權法案件，自訴人不服本院八十七年度自字第六０四號判決，
提起上訴，經臺灣高等法院以八十七年度上訴字第五二二三號判決駁回，自訴人不服
提起上訴，經最高法院以九十一年度第一七００號判決發回，而經臺灣高等法院以九
十一年度上更（一）字第二八四號判決發回，本院判決如左：
    主  文
甲○○共同意圖銷售而擅自以重製之方法侵害他人之著作財產權，處有期徒刑拾月，
緩刑參年。
乙○○意圖銷售而擅自以重製之方法侵害他人之著作財產權，處有期徒刑捌月，緩刑
貳年。
    事  實
一、甲○○係九儀出版社（設臺北市○○○路○段一六七號八樓之二）之代表人，負
    責九儀出版社所有業務事項，乙○○係九儀出版社之受雇人，負責編緝業務，丙○○○股份有限公司（下稱丙○○○）則係專業圖書出版公司，所出版發行之各
    類書籍，均依法擁有著作權及其他相關權利，其中「老人與海」（The Old Man
    and the Sea）及「小王子」（The Little Prince）二本著作，係由自訴人丙○○○完成其中文翻譯，為該二著作中譯文之著作人，依法享有著作人格權及著作
    財產權，甲○○、乙○○明知上開「老人與海」（ The Old Man and the Sea）
    及「小王子」（ The Little Prince）二本著作之翻譯著作權受我國著作權法之
    保護，非經丙○○○之同意或授權，不得意圖銷售而擅自重製，亦不得明知為侵
    害著作權之物而意圖營利而交付，竟於八十七年年初某日，共同基於意圖銷售並
    營利之犯意，未經丙○○○之同意或授權，由甲○○指示乙○○擔任編輯編著「
    老人與海」（The Old Man and the Sea）及「小王子」（The Little Prince）
    二本書，擅自利用不知情之印刷廠重製上開「老人與海」（The Old Man and
    the Sea）及「小王子」（The Little Prince）二本書之文字內容，侵害丙○○○之著作權，並自八十七年三月間某日起，在臺灣地區弘雅圖書股份有限公司（
    代表人劉念華）、台灣新學友書局股份有限公司（代表人廖蘇西姿）、金石堂圖
    書股份有限公司（代表人周正剛）及誠品有限公司（代表人吳清友）（以上各公
    司及代表人所涉違反著作權法部分，業據丙○○○撤回自訴）各地門市陳列前揭
    違法重製之書籍，以出售予不特定之消費者，嗣於八十七年四月間某日為丙○○○人員發現甲○○、乙○○以九儀出版社名義所出版發行之前揭二同名著作，且
    同為英漢對照版本，經詳細比對其中譯文內容，與丙○○○擁有著作權之上開二
    本著作中譯文完全相同，顯係直接抄襲、重製丙○○○之上開二本著作，始查知
    上情。
二、案經丙○○○提起自訴。
    理  由
一、訊據被告甲○○、乙○○對於右揭侵害自訴人丙○○○著作權之事實固均坦承不
    諱，惟均矢口否認有何侵害著作權之犯意，被告被告甲○○辯稱：「前揭伊經營
    之九儀出版社出版之老人與海、小王子二本書籍與丙○○○出版之上開老人與海
    、小王子二本書籍內容確完全相同，但伊不知丙○○○是否確實擁有上開二本翻
    譯著作之著作權，伊在不知情之情況下誤用而出版，洵無違反著作權之故意。」
    云云；被告乙○○辯稱：「前揭伊負責編輯之九儀出版社出版之老人與海、小王
    子二本書籍與丙○○○出版之上開老人與海、小王子二本書籍內容確完全相同，
    但伊不知丙○○○是否確實擁有上開二本翻譯著作之著作權，因為當時編輯交接
    ，伊是甲○○第一個僱用之編輯，稿子是甲○○交付予伊，伊以為是公共財，伊
    不知道來源，並無違反著作權法之故意。」云云。惟查：
（一）按著作人之權利，於契約實行之必要範圍內，移轉於出版人，民法第五百十六
      條第一項定有明文；又依司法院院字第一六四八號解釋該條著作人之權利，對
      於侵害人提起訴訟之權，係在必要範圍；又依七十九年一月二十四日修正前之
      著作權法第三條第五款之規定出版人、發行人均為著作有關之權利人；又按現
      行著作權法第六條規定：「就原著作改作之創作為衍生著作，以獨立之著作權
      保護之。衍生著作之保護，對原著作之著作權不生影響。」；次按同法第三條
      第一項第十款就「改作」之定義規定為「指以翻譯、編曲、改寫、拍攝影片或
      其他方法就原著作另為創作。」，是以，著作權法所規定之改作態樣，並不限
      於翻譯、編曲、改寫、拍攝影片四類，尚得以「其他方法」為之。而條文中明
      列之「翻譯、編曲、改寫、拍攝影片」僅係改作之例示規定而已。從而，僅需
      就原著作進行某些特定行為，而該行為程度上已達「創作」之階段，即應屬於
      改作，成立衍生著作，享有獨立之著作權。至於是否達到「創作」階段，判斷
      上仍以其是否具備「原創性」而定，亦即「僅需獨立創作即可」，「如著作物
      與在先之著作物，有可區別之變化，且該變化並非不重要，並為著作人獨立努
      力之產物，即有充分之原創性。」（蕭雄淋，著作權法研究（一），第七一至
      七七頁），又「所謂『增減潤飾』是否具有高度創造性，需依情形，或認為改
      作，或認為單純之創作，而成立新的著作權。」（蕭雄淋，著作權法研究（一
      ），第三○○頁），換言之，就一個原已存在之著作物增減潤飾，若依其內容
      顯示與原著作物有可區別之變化，足以展現其原創性時，非不得成立獨立之著
      作權。查自訴人所出版之「小王子」之翻譯著作，於七十六年四月發行英漢對
      照第一版，之後在八十七年一月重新翻譯、潤校出版，八十八年再重刷發行；
      另「老人與海」之翻譯著作，於七十六年九月發行英漢對照第一版，之後在八
      十七年一月重新翻譯、潤校出版，八十八年再重刷發行，有自訴人所提七十六
      年四月、八十七年一月出版（含八十八年再重刷發行）之英漢對照「小王子」
      翻譯著作及七十六年九月、八十七年一月出版（含八十八年再重刷發行）之英
      漢對照「老人與海」翻譯著作、改作七十六年版之「小王子」手稿節錄本及改
      作七十六年版之「老人與海」手稿節錄本可據。而觀自訴人所出版之七十六年
      版與八十七年版之「老人與海」之英漢對照翻譯著作，對原作品之詮釋、文字
      之表達均有極大差異，有卷附七十六年版本與八十七年版本之比較分析足憑（
      見臺灣高等法院九十一年度上更（一）字第二八四號卷第四十六頁至第六十六
      頁），可見本件自訴人主張：其於七十六年所翻譯出版之「老人與海」、「小
      王子」著作，應享有著作權，繼於八十七年間，邀集公司內部人員以自訴人先
      前聘僱歸國學人愛瑪女士及公司內部人員完成之「小王子」（The Little Pr
      ince）及「老人與海」（The Old Man and The Sea）二中文翻譯著作為基礎
      ，加以增刪潤飾、修改，完成八十七年版之二書中英對照本，實際上已達重新
      翻譯之程度，具有原創性，並為衍生著作，性質上自應認為此獨立改作行為使
      八十七年版本成為有別於七十六年版之獨立著作物，享有獨立著作權，又自訴
      人除因於系爭二書版權頁明示自訴人之著作權，而受權利推定之保護外，尚持
      有系爭八十七年版中譯文翻譯手稿節錄本及僱用人員之同意書約定由自訴人取
      得著作權，有該中譯文翻譯手稿節錄本及負責翻譯、編輯之王菁菁、蘇靖淑、
      喻貴琪、林家瑜同意書附卷可稽，即足可證明自訴人業依著作權法第十一條規
      定：「受雇人於職務上完成之著作，以該受雇人為著作人。但契約約定以僱用
      人為著作人者，從其約定。」之規定取得上開「小王子」（The Little Prin
      ce ）及「老人與海」（The Old Man and The Sea）二本中文翻譯著作權，自
      訴人主張其享有系爭八十七年版中譯文之著作權，依法應受保護，要無疑問，
      被告甲○○、乙○○所辯自訴人無法證明其享有上開「小王子」（The Little
      Prin ce）及「老人與海」（The Old Man and The Sea）二本中文翻譯書籍之
      翻譯著作權云云，不足採信。是自訴人對於侵害其著作重製權之人，依法提起
      訴追自屬合法，
（二）再觀之九儀出版社於八十七年三月間某日所出版之前揭「小王子」、「老人與
      海」二書，與自訴人八十七年出版之「小王子」、「老人與海」版本之內容，
      ，乃至於斷句、標點符號完全相同，有九儀出版社出版前揭二書版本與自訴人
      八十七年出版之版本比對結果一件附卷足參（詳臺灣高等法院九十一年度上更
      （一）字第二八四號卷第一一一頁至一二六頁）；而被告甲○○係九儀出版社
      之代表人，負責九儀出版社所有業務事項，被告乙○○係九儀出版社之受雇人
      ，負責編緝業務，被告乙○○於右揭時地依被告甲○○之指示，未經自訴人之
      同意或授權，依上開自訴人享有翻譯著作權之「老人與海」（The Old Man an
      d the Sea）及「小王子」（The Little Prince）二本書，擅自利用不知情之
      印刷廠重製上開「老人與海」（The Old Man and the Se a）及「小王子」（
      The Little Prince）二本書之文字內容，並自於八十七年三月間某日起在臺
      灣地區弘雅圖書股份有限公司、台灣新學友書局股份有限公司、金石堂圖書股
      份有限公司及誠品有限公司各地門市陳列前揭違法重製之書籍，以出售予不特
      定之消費者等情，業經被告甲○○、乙○○自承不諱，且有公司營利事業登記
      證一件、前揭二本書籍之封面、版權頁各一件、發票十六件等影本在卷可憑；
      被告乙○○雖另辯稱其以為前揭書籍係公共財，並無侵害著作權之故意云云，
      然被告乙○○既擔任出版社編輯之工作，對於出版物是否擁有著作權乙節，自
      應負擔較諸一般人為高之注意義務，其應明悉出版書籍前須仔細查證出版物之
      來源及是否具備合法權利，且被告乙○○在此之前亦曾擔任編輯之工作達一、
      二年之久，亦據其供承在卷（詳本院九十一年十一月二十六日審判筆錄），其
      對於所編輯之著作必須擁有著作權方為合法等情，實難諉為不知，足徵其所辯
      顯係卸責之詞，殊不足採。
    綜上所述，被告甲○○、乙○○所辯，均不足採信。本件事證明確，被告二人犯
    行，皆堪以認定
二、查被告甲○○、乙○○分別係九儀出版社之代表人、編輯，二人共同意圖銷售而
    擅自重製自訴人享有著作財產權之著作，且明知為侵害著作權之物而意圖營利而
    交付，核被告甲○○、乙○○所為，均係犯違反著作權法第九十一條第二項意圖
    銷售而擅自重製他人著作罪及同法第九十三條第三款、第八十七條第二款明知為
    侵害著作權之物意圖營利而交付罪。被告甲○○、乙○○間就上開犯行，有犯意
    之聯絡及行為之分擔，均為共同正犯。又被告二人利用不知情之印刷廠重製上開
    「老人與海」（The Old Man and the Sea）及「小王子」（The Little Prince
    ）二本書之文字內容，以販賣予不特定之消費者，均為間接正犯。被告甲○○、
    乙○○擅自重製他人著作之目的即在於出售該侵權重製物以營利，所犯上開二罪
    ，有方法目的之牽連關係，依刑法第五十五條之規定，應從較重之著作權法第九
    十一條第二項之意圖銷售而擅自以重製之方法侵害他人著作財產權罪處斷。爰審
    酌被告甲○○、乙○○均無前科，有卷附臺灣高等法院被告全國前案紀錄表各一
    件足稽，品行尚佳，及被告甲○○、乙○○犯罪之動機、目的係一時貪利圖便，
    參與犯罪之程度、因犯罪所得、九儀出版社出版前揭重製物僅一月餘，且經自訴
    人提出本件自訴後，九儀出版社即將全部非法重製之前揭二本書籍回收，有退貨
    單一件、侵權及善後處理說明一件、回收通知二件等影本在卷可憑，並為自訴人
    所不否認，犯罪所生危害尚非嚴重，雖被告甲○○、乙○○現因經濟狀況轉壞，
    無法支付自訴人要求之賠償金額，致遲不能與自訴人達成民事和解，惟其等犯罪
    後態度尚稱良好等一利情狀，分別量處如主文所示之刑，以示懲儆。末查被告甲○○、乙○○均未曾受有期徒刑以上刑之宣告，有臺灣高等法院被告全國前案紀
    錄表各一件在卷可憑，此次因一時失慮，致蹈法網，犯罪後九儀出版社即將全部
    非法重製之前揭二本書籍回收，現因被告甲○○、乙○○經濟狀況轉壞，無法支
    付自訴人要求之賠償金額，致遲不能與自訴人達成民事和解，惟其等犯罪後態度
    尚稱良好，均表示悔悟，經本件刑之宣告，當知警惕，信無再犯之虞，本院認所
    宣告之刑以暫不執行為適當，爰分別宣告被告甲○○、乙○○各緩刑三年、二年
    ，以勵自新。
據上論斷，應依刑事訴訟法第三百四十三條、第二百九十九條第一項前段，著作權法
第九十一條第二項、第九十三條第三款，刑法第十一條前段、第二十八條、第五十五
條、第七十四條第一款，判決如主文。
中      華      民      國      九十一    年    十二    月      十      日
                                      臺灣臺北地方法院刑事第六庭
                                          法  官    黃  雅  芬
右正本證明與原本無異。
如不服本判決，應於判決送達後十日內，向本院提出上訴狀。
                                          書記官    楊  麗  娟
中      華      民      國      九十一    年    十二    月    十一      日
附錄本案論罪科刑法條：
著作權法第八十七條：
有下列情形之一者，除本法另有規定外，視為侵害著作權或製版權︰
一、以侵害著作人名譽之方法利用其著作者。
二、明知為侵害著作權或製版權之物而散布或意圖散布而陳列或持有或意圖營利而交
    付者。
三、輸入未經著作財產權人或製版權人授權重製之重製物或製版物者。
四、未經著作財產權人同意而輸入著作原件或其重製物者。
五、明知係侵害電腦程式著作財產權之重製物而仍作為直接營利之使用者。
著作權法第九十一條第二項：
意圖銷售或出租而擅自以重製之方法侵害他人之著作財產權者，處六月以上五年以下
有期徒刑，得併科新台幣三十萬元以下罰金。
著作權法第九十三條：
有下列情形之一者，處二年以下有期徒刑，得併科新台幣十萬元以下罰金︰
一、侵害第十五條至第十七條規定之著作人格權者。
二、違反第七十條規定者。
三、以第八十七條各款方法之一侵害他人之著作權者。
